臺灣高等法院民事判決
107年度重上字第615號
上  訴  人  林佳慧  
訴訟代理人  朱漢寶律師
            王師凱律師
            李珮禎律師
上  訴  人  張坤恩  
訴訟代理人  蔡坤廷律師
複 代理 人  翁伊吟律師
上列當事人間請求返還土地等事件，兩造對於中華民國107年6月
21日臺灣新北地方法院106年度訴字第2794號第一審判決，分別
提起上訴，林佳慧並為訴之追加，本院於109年9月22日言詞辯論
終結，判決如下：
    主  文
一、原判決關於（一）駁回林佳慧後開第二項之訴及其假執行之
    聲請；（二）主文第三項命張坤恩拆除小型攤架部分；第四
    項命張坤恩給付逾「新臺幣壹萬陸仟柒佰壹拾柒元，及自民
    國一百零六年八月二十二日起至清償日止，按週年利率百分
    之五計算之利息，暨自同年九月三十日起至同年十二月三十
    一日止，按月給付新臺幣參佰參拾捌元，自民國一百零七年
    一月一日起，各至拆除主文第一項地上物返還土地、返還主
    文第二項防空避難室之日止，按月依序給付新臺幣貳佰肆拾
    壹元、新臺幣捌拾貳元，及自各該應給付日之翌日起至清償
    日止，按週年利率百分之五計算之利息」部分，及各該部分
    假執行之宣告；暨除確定部分外之訴訟費用裁判，均廢棄。
二、張坤恩應將新北市○○區○○段○○○○○號建物地下一層如附圖２標
    示「甲」部分（面積為○‧四六平方公尺）之水泥牆及鐵門、
    新北市○○區○○街○○○號建物共有牆面如附表２編號６所示鐵捲
    門拆除。
三、上開廢棄（二）部分，林佳慧在第一審之訴及假執行之聲請
    均駁回。
四、張坤恩應將新北市○○區○○段○○○○○號建物地下一層如附圖２標
    示「乙」部分（面積為○‧一七平方公尺）之木板牆及木門拆
    除。
五、兩造其餘上訴及林佳慧其餘追加之訴均駁回。
六、第一審除確定部分外及第二審訴訟費用由張坤恩負擔十分之
    八，餘由林佳慧負擔。追加之訴訴訟費用由張坤恩負擔三分
    之二，餘由林佳慧負擔。
七、原判決主文第二項更正為：張坤恩應將新北市○○區○○段○○○○
    ○號建物地下一層如附圖２所示甲、乙、丙、丁部分（面積分
    別為○‧四六平方公尺、○‧一七平方公尺、一五‧六三平方公
    尺、一六‧六三平方公尺）之防空避難室騰空，返還上開建
    物予林佳慧及其他共有人。
八、原判決主文第三項（除小型攤架外）更正為：張坤恩應將新
    北市○○區○○街○○○號建物共有牆面如附表２編號１至３所示鐵製
    雨遮、廣告招牌、散熱器（即抽風機）拆除，並將上開建物
    一樓共有牆面如附表２編號５所示挖洞處用原牆壁使用材料填
    實以回復原狀。
    事實及理由
壹、程序方面：
一、當事人於第二審經他造同意，得為訴之追加。又不變更訴訟
    標的，而更正事實上之陳述者，非為訴之變更或追加，此觀
    民事訴訟法第446條第1項、第463條準用第256條規定甚明。
二、上訴人林佳慧於本院追加請求對造上訴人張坤恩將本判決附
    圖（下稱新附圖）2所示乙部分木板牆及木門（下稱乙牆及
    木門）、新附圖1所示C1部分之活動斜坡鐵板（下稱C1斜板
    ）拆除，業經張坤恩同意（見本院卷三第203頁）；林佳慧
    另將其在原審訴之聲明，其中如附表3編號1至3之「Ａ」欄所
    示部分，修正為如「Ｂ」欄所示之內容，核屬更正事實上之
    陳述，揆諸前揭法條規定，均應予以准許。
貳、實體方面：
一、林佳慧主張：伊為坐落新北市○○區○○段000地號土地（下稱
    系爭土地）上，門牌為同區○○街00號建物（下稱系爭建物）
    6樓之區分所有權人；張坤恩為系爭建物1樓、2樓之區分所
    有權人。兩造並為系爭土地、系爭建物共有部分之共有人。
    詎張坤恩未得系爭土地、系爭建物共有部分之其他共有人同
    意，擅自在系爭土地上設置如新附圖1所示A1、A2、A3增建
    物（以下合稱A增建），及同附圖所示B、C地上突起物（以
    下各稱B、C增建物）；另在系爭建物共有部分，即新北市○○
    區○○段0000○號之地下1層，設置如新附圖2甲部分所示之水
    泥牆及鐵門（下稱甲牆及鐵門），阻隔共有人使用該地下層
    如新附圖2所示甲、乙、丙、丁區域之防空避難室；復在系
    爭建物共有牆面設置如附表2所示鐵製雨遮、廣告招牌、散
    熱器、小型攤架（以下合稱系爭設施），及鐵捲門，且在系
    爭建物1樓共有牆面挖洞供散熱使用，而分別無權占有系爭
    土地、系爭建物地下1層及其共有之牆面，受有相當於租金
    之不當得利，致伊及其他共有人受有損害等情。爰依民法第
    767條第1項前段、中段、第821條、第179條規定，求為命張
    坤恩給付如附表3「Ａ」欄所示內容之判決（原審就此部分，
    判命張坤恩給付如附表3之「Ｃ」欄所示內容，而駁回林佳慧
    其餘之訴。兩造各就其敗訴部分，提起上訴。其餘未繫屬本
    院部分，不予贅述）。上訴聲明：㈠原判決關於駁回林佳慧
    如附表3之「Ｄ」欄所示之訴及其假執行之聲請部分，均廢棄
    ；㈡改判如附表3之「Ｄ」欄所示。又林佳慧於本院另為訴之
    追加，主張：張坤恩在系爭建物1樓、地下1層，分別設置C1
    斜板、乙牆及木門，亦無權占有系爭土地及系爭建物之共有
    部分，爰依民法第767條第1項中段規定，請求拆除等情。其
    追加聲明為：㈠張坤恩應將系爭建物地下1層之乙牆及木門拆
    除；㈡張坤恩應將系爭土地上之C1斜板拆除。
二、張坤恩則以：伊買受系爭建物1、2樓時，A、B、C增建、甲
    牆及鐵門已存在，且建商將系爭建物1至7樓天井區域均改建
    為室內空間，並將地下1層專用儲藏室東側之牆拆除，封閉
    防空避難室緊急出口，擴大原自用儲藏室由伊使用丙、丁區
    域，均屬建商2次施工改建，伊僅新設乙牆及木門，可見土
    地、建物之共有人有明示分管契約。縱認無明示分管契約，
    其他共有人對伊管理、使用上開區域，並無爭執或干涉，應
    已成立默示分管契約。縱認無默示分管契約，除林佳慧外之
    系爭建物其他區分所有權人，均同意伊使用A、B、C增建、
    地下1層甲、乙、丙、丁區域及系爭建物共有牆面之系爭設
    施，而依民法第820條第1項規定，以多數決成立共有物之管
    理決定。另鐵捲門未使用系爭建物共有外牆，且林佳慧起訴
    後，伊已將小型攤架及C1斜板均拆除，甲牆之鐵門亦不再上
    鎖，而無占用地下1層丁區域。況A增建、鐵捲門、系爭設施
    及地下1層占用空間，均係伊經營水果行所需，影響伊生計
    甚鉅，但未妨害林佳慧之權利，其請求拆除顯為權利濫用。
    伊就上開增建、系爭設施與地下1層占用區域均屬有權占有
    ，並無不當得利，B、C增建供公眾使用，伊亦無不當得利，
    縱有不當得利，就起訴時起回溯逾5年部分已罹於消滅時效
    等語，資為抗辯。上訴聲明：㈠原判決關於命張坤恩給付部
    分及該部分假執行之宣告均廢棄；㈡上開廢棄部分，林佳慧
    在第一審之訴及假執行之聲請均駁回。
三、兩造不爭執之事實（見本院卷三第205至206頁）：
㈠、系爭建物係於80年11月6日建築完成，以系爭土地為基地；張
    坤恩於81年2月24日以買賣為原因登記為系爭建物1、2樓之
    區分所有權人；林佳慧於97年8月22日以買賣為原因登記為
    系爭建物6樓之區分所有權人；兩造均為系爭土地及系爭建
    物共有部分之共有人，林佳慧之應有部分均為10000分之137
    0、張坤恩之應有部分均為10000分之3150。
㈡、張坤恩對於系爭土地上之A增建有事實上處分權，占有系爭土
    地面積12.06平方公尺（如新附圖1所示A1、A2、A3部分，面
    積分別為3.69平方公尺、1.86平方公尺、6.51平方公尺）。
㈢、張坤恩對於鐵捲門、系爭設施、C1斜板均有事實上處分權。
㈣、張坤恩為冷凍櫃散熱之用，在系爭建物1樓共有牆面挖洞。
㈤、系爭建物地下1層丙區域（面積為15.63平方公尺），現為張
    坤恩占有使用，並設置冷凍庫1座及乙牆及木門，張坤恩對
    於乙牆及木門有事實上處分權。
㈥、系爭土地於106年1月之公告現值為每平方公尺14萬2,000元；
    於96年1月、99年1月、102年1月、105年1月、107年1月之公
    告地價分別為每平方公尺1萬9,900元、2萬1,000元、2萬1,2
    00元、2萬8,600元、2萬7,400元，申報地價分別為每平方公
    尺1萬5,920元、1萬6,800元、1萬6,960元、2萬2,880元、2
    萬1,920元。
四、法院之判斷：
㈠、拆屋還地等部分：
　　按所有人對於無權占有或侵奪其所有物者，得請求返還之。
    對於妨害其所有權者，得請求除去之。各共有人對於第三人
    ，得就共有物之全部為本於所有權之請求。但回復共有物之
    請求，僅得為共有人全體之利益為之，民法第767條第1項前
    段、中段、第821條分別定有明文。次按以無權占有為原因
    ，請求返還所有物之訴，被告對原告就其物有所有權存在之
    事實無爭執，而僅以非無權占有為抗辯者，原告於被告無正
    當占有權源之事實，無舉證責任。被告應就其取得占有，係
    有正當權源之事實證明之。如不能證明，則應認原告之請求
    為有理由。張坤恩不爭執林佳慧為系爭土地、系爭建物共有
    部分之共有人（參兩造不爭執之事實㈠），其以A、B、C增建
    、C1斜板占用系爭土地，並占用系爭建物地下1層防空避難
    室甲、乙、丙、丁區域，且以系爭設施占用系爭建物共有牆
    面及在1樓共有牆面挖洞等情，惟以全體共有人間已有明示
    或默示分管契約，抑或依民法第820條第1項規定多數決方式
    成立共有物之管理決定，而有權占有系爭土地、系爭建物共
    有部分（防空避難室、牆面）等語置辯，均為林佳慧所否認
    。茲就張坤恩所辯有權占有之事由分述如下：
　⒈張坤恩抗辯區分所有權人有分管契約部分：
　　按各共有人按其應有部分，對於共有物之全部雖有使用收益
    之權。惟共有人對共有物之特定部分使用收益，仍須徵得他
    共有人全體之同意，非謂共有人得對共有物之全部或任何一
    部有自由使用收益之權利。如共有人不顧他共有人之利益，
    而就共有物之全部或一部任意使用收益，即屬侵害他共有人
    之權利。是以未經共有人協議分管之共有物，共有人對共有
    物之特定部分占用收益，須徵得他共有人全體之同意。如未
    經他共有人同意而就共有物之全部或一部任意占用收益，他
    共有人得本於所有權請求除去其妨害或請求向全體共有人返
    還占用部分。經查：
　　⑴明示分管契約部分：
　　　①公寓大廈等集合住宅之買賣，建商與各承購戶約定，公
        寓大廈之共用部分或其基地之空地由特定共有人使用者
        ，除別有規定外，固應認共有人間已合意成立分管契約
        。然如未經第三人為媒介而將當事人互為之意思表示從
        中傳達而獲致意思表示一致，仍不得謂契約已成立。
　　　②張坤恩辯稱：A、B、C增建、地下1層甲、丙、丁區域、
        系爭建物外牆部分，均屬建商2次施工改建後售予伊，
        又建商將系爭建物天井全部改建為室內空間，使防空避
        難室喪失功能，並將地下1層自用儲藏室東側之牆拆除
        、封閉防空避難室緊急出口，擴大原自用儲藏室由伊使
        用，亦屬2次施工，伊、系爭建物7樓區分所有權人分別
        與建商簽訂之不動產契約書屬相同版本，並於契約書第
        7條第3項約定載明點交時之現況應繼續承受遵守，足見
        建商與各承購戶分別約定，伊可使用上開增建、地下室
        擴建區域及共有牆面，而使土地、建物共有人成立明示
        分管契約，林佳慧買受系爭建物6樓時已知悉前述使用
        情形，應受分管契約之拘束，伊為有權占有等語，並提
        出不動產契約書、照片為證（見本院卷一第231至253頁
        、本院卷二第51至65頁、本院卷三第265至266頁）。
　　　③經查，張坤恩、系爭建物7樓區分所有權人分別與建商簽
        訂之不動產契約書第7條第3項固均約定：「乙方（即賣
        方）將房地移交甲方（即買方）同時，有關該房地使用
        規則，諸如依慣例使用之現況、住戶公約、大樓管理規
        章等甲方均應繼續承受遵守，不得另作主張。」等語（
        見本院卷一第241頁、本院卷二第59頁）。然張坤恩之
        不動產買賣契約書第11條第4項約定：「本案房地坪數
        以中和地政事務所測量成果圖為準（如附件），違章加
        蓋部分（如附圖著紅色位置）甲方（即張坤恩）承購時
        已知悉，係乙方無償贈送。」等語（見本院卷一第245
        頁，測量成果圖見本院卷一第251、253頁）。張坤恩亦
        自承上開契約書第11條第4項約定所指之違章加蓋範圍
        即測量成果圖紅色位置並未包含A、B、C增建、地下1層
        甲、乙、丙、丁區域（見本院卷一第332頁），足見建
        商出售時並未與張坤恩約定由其私人使用上開增建、地
        下1層擴建區域及系爭建物共有牆面，自難認係屬不動
        產契約書第7條第3項約定所稱「依慣例使用之現況」。
        況觀之系爭建物7樓區分所有權人之不動產契約書（見
        本院卷二第51至65頁），並未載明張坤恩使用系爭土地
        、系爭建物共有部分之特定範圍，亦難認建商有與其他
        區分所有權人各自約定張坤恩得使用上開增建、地下1
        層擴建區域及系爭建物共有牆面，自無從藉由建商從中
        傳達而使土地、建物共有人獲致意思表示一致同意張坤
        恩使用上開增建、地下1層擴建區域及系爭建物共有牆
        面，而成立分管契約。至建商2次施工將系爭建物1至7
        樓天井全部改建為室內空間，不能證明全體共有人協議
        地下1層防空避難室、其他增建或共有牆面由張坤恩分
        管。
　　　④準此，張坤恩以前揭情詞抗辯有明示分管契約存在云云
        ，然其所舉證據方法均不足以證明所辯可採，自不能據
        此作為有權占有系爭土地、系爭建物共有部分之合法權
        源。
　　⑵默示分管契約部分：
　　　①所謂默示之意思表示，係以依表意人之舉動或其他情事
        ，足以間接推知其有承諾之效果意思者而言。倘僅為表
        意人單純之沉默，除依交易上之慣例或特定人間之特別
        情事，在一般社會之通念可認為有一定之意思表示者外
        ，不得謂為默示之意思表示。
　　　②張坤恩辯稱：伊實際占有、管理A、B、C增建、地下1層
        甲、乙、丙、丁區域、系爭建物共有外牆之系爭設施，
        其他區分所有權人對此並無爭執或干涉，應已成立默示
        分管契約，伊為有權占有等語，並以證人黃瑞雄、沈佳
        沁之證詞為據（見原審卷二第105、108頁）。
　　　③經查，證人即系爭建物3樓區分所有權人黃瑞雄結證稱：
        伊之前沒有同意或不同意地下室與1樓公共區域由張坤
        恩使用，都是他們在用，伊已經習慣等語（見原審卷二
        第105頁）；證人即系爭建物7樓承租人沈佳沁於原審結
        證稱：伊只有印象林佳慧反對張坤恩占用地下室與1樓
        公共區域，沒有印象其他住戶反對，平常就是這樣使用
        ，不會特別說贊同或反對，伊以為那些區域就是張坤恩
        他們所有等語（見原審卷二第108頁）。足見除林佳慧
        明確反對張坤恩占用特定公共區域外，其他住戶固無反
        對表示。然渠等未為異議、爭執、反對之表示或未向張
        坤恩行使權利，可合理推知之原因甚多，或出於對所有
        權歸屬或法律規定之誤解，或因權利意識之欠缺，或礙
        於處置能力之不足，抑或基於睦鄰情誼與人為善，甚或
        無暇處理，均非無可能，自不能僅以除林佳慧之外，無
        人（含林佳慧之前手）向張坤恩爭執或異議，即謂有默
        示分管契約存在。
　⒉張坤恩抗辯已有共有人多數決同意之管理決定部分：
　　⑴按共有物之管理，除契約另有約定外，應以共有人過半數
      及其應有部分合計過半數之同意行之。但其應有部分合計
      逾3分之2者，其人數不予計算，民法第820條第1項定有明
      文。又所謂共有物之管理，包含共有物之保存、改良及利
      用。保存係指以防止共有物滅失、毀損或權利喪失為目的
      所為維持現狀之行為；改良係指不變更共有物之性質而增
      加其效用或價值之行為；利用係指不變更共有物之性質以
      滿足共有人需要為目的所為決定使用收益之行為。足見管
      理行為必須不變更共有物之性質，且以共有人之共同利益
      、共同需要為目的。另按共有人以分管契約約定各自占有
      共有物之特定部分而為管理者，該分管契約之成立，固須
      經全體共有人之同意，但未能成立分管契約時，共有人亦
      得依上開規定以多數決為共有物管理之決定，此項決定對
      於為決定時之全體共有人均有拘束力。惟共有人為是項管
      理行為，不僅須符合該項關於多數決之規定，尚須有為全
      體共有人管理共有物之意思，始足當之。
　　⑵張坤恩辯稱：林佳慧外之系爭建物區分所有權人、系爭土
      地共有人均同意由伊管理A、B、C增建、地下1層丙、丁區
      域及系爭建物共有牆面之系爭設施，符合民法第820條第1
      項之多數決規定而成立管理決定，伊為有權占有等語，並
      以同意書為證（見本院卷一第115至131頁、第433至449頁
      、本院卷四第13至17頁）。
　　⑶經查，系爭建物3、4、5、7樓區分所有權人均與張坤恩簽
      署同意書，同意張坤恩在系爭土地上使用A、B、C增建、
      占用地下1層甲、乙、丙、丁區域及在系爭建物共有牆面
      設置系爭設施等節，此觀渠等簽署之同意書甚明（見本院
      卷一第115至131頁、第433至449頁、本院卷四第13至17頁
      ），且張坤恩為系爭建物1、2樓區分所有權人，足見除林
      佳慧不同意外，其他系爭建物區分所有權人及系爭土地共
      有人均同意張坤恩管理上開區域，林佳慧亦對張坤恩所陳
      各共有人之應有部分比例並不爭執（見原審卷一第69至76
      頁、本院卷三第179、181頁、本院卷四第6頁），扣除林
      佳慧之系爭建物共有部分及系爭土地之應有部分均僅1000
      0分之1370（參兩造不爭執之事實㈠），同意之人數達6分
      之5，同意之應有部分比例達10000分之8630，已符合民法
      第820條第1項規定之多數決比例。林佳慧雖主張其他區分
      所有權人係遭詐欺或對重要事實不明瞭之錯誤而簽署同意
      書云云，惟未舉證以實其說，自無可採。
　　⑷然查，A增建之A1部分及地下1層甲、乙、丙、丁區域均為
      張坤恩之女於本院勘驗時引導進入，且A增建之A2、A3部
      分與系爭建物1樓相連通，甲、乙、丙、丁區域亦與張坤
      恩所有系爭建物地下1層自用儲藏室相連通等情，業經本
      院勘驗屬實，有勘驗筆錄、現場照片在卷可稽（見本院卷
      二第311至331頁）。張坤恩亦自承擁有甲牆鐵門鑰匙並於
      夜間上鎖，且A增建、甲、乙、丙、丁區域及系爭建物共
      有牆面之系爭設施均係其經營水果行所需而占用或設置等
      節（見本院卷三第187頁、本院卷四第131頁）。足見A增
      建、甲、乙、丙、丁區域及系爭建物共有牆面之系爭設施
      均為張坤恩私人使用，既非維持現狀之保存行為，亦非增
      加共有物效用或價值之改良行為，更非滿足共有人需要決
      定使用收益之利用行為，顯然非為系爭建物全體區分所有
      權人及系爭土地全體共有人之共同利益或共同需求而為管
      理行為，揆諸前揭說明，自不符民法第820條第1項規定，
      難認取得合法占有權源。另B、C增建係位於系爭建物1樓
      之四周，用以銜接騎樓與道路，可供不特定人通行使用等
      節，此觀勘驗筆錄所附照片即明（見本院卷二第333至335
      頁），經核應屬增加共有物效用或價值之改良行為，而符
      合民法第820條第1項規定之共有物管理，張坤恩就此部分
      即因共有人多數決之管理決定而有權占有系爭土地。
　　⑸準此，就A增建、甲、乙、丙、丁區域及系爭設施部分，張
      坤恩占用系爭土地、系爭建物地下1層防空避難室、共有
      牆面，均係基於私人利益而為，非屬共有物之管理行為。
      是其抗辯依民法第820條第1項規定多數決之管理決定而有
      權占有云云，難認有據。另B、C增建部分則與民法第820
      條第1項規定相符，而有權占有系爭土地。
　⒊林佳慧行使權利有無權利濫用部分：
　　⑴按權利之行使，不得違反公共利益，或以損害他人為主要
      目的，民法第148條第1項定有明文。又按權利之行使，是
      否以損害他人為主要目的，應就權利人因權利行使所能取
      得之利益，與他人及國家社會因其權利行使所受之損失，
      比較衡量以定之。如當事人行使權利，雖足使他人喪失利
      益，而苟非以損害他人為主要目的，即不在該條所定範圍
      之內。
　　⑵張坤恩辯稱：伊於系爭建物1樓經營水果行維生，並以A增
      建作為存放水果之儲藏室，地下1層丙、丁區域放置冷凍
      冰櫃保存水果，系爭建物共有牆面設置之系爭設施與鐵捲
      門，均為經營水果行所需，如遭拆除將難以經營水果行，
      影響伊之工作與生存甚鉅；林佳慧數10年來均未使用上開
      區域之需求，亦未實際妨害林佳慧之權利，是其請求所得
      利益甚微，卻影響伊甚鉅，應屬權利濫用等語。
　　⑶經查，林佳慧為系爭建物共有部分及系爭土地之共有人，
      對無權占用系爭建物共有部分及系爭土地之人並無容忍之
      義務，其請求拆屋還地及回復原狀，核屬合法權利之行使
      ，且使所有權歸於圓滿而獲益，自非以損害他人為目的。
      張坤恩固辯稱A增建、地下1層丙、丁區域、鐵捲門及系爭
      設施均係其經營水果行所必要云云。然張坤恩既為系爭建
      物1樓（含地下1層自用儲藏室）、2樓之所有權人，自得
      利用其合法建物範圍內存放水果、設置冷凍櫃、廣告招牌
      與其他相關設施以經營水果行，如無A增建、地下1層丙、
      丁區域、鐵捲門、廣告招牌及系爭設施，張坤恩之經營或
      許稍有不便，然非不得設置於其他合法處所，殊難想像將
      完全無法經營水果行而使生計陷於困難，其抗辯顯屬誇大
      不實，無足採信。準此，張坤恩未能證明林佳慧行使權利
      所得之利益極少，而張坤恩及國家社會所受之損失甚大，
      難認林佳慧之請求係以損害張坤恩為目的，自無權利濫用
      可言。
　⒋基上所陳，除B、C增建依民法第820條第1項規定有權占有系
    爭土地外，其餘部分（即A增建、C1斜板、系爭設施、鐵捲
    門、挖洞、甲牆及鐵門、乙牆及木門、甲、乙、丙、丁區域
    ）均無合法占有權源或處分權限。故林佳慧依民法第767條
    第1項前段、中段、第821條規定，請求拆屋還地及回復原狀
    ，分述如下：
　　⑴系爭土地部分：
　　　①張坤恩以A增建無權占有系爭土地，業如前述，且張坤恩
        不爭執其對於A增建有事實上處分權（參兩造不爭執之
        事實㈡）。故林佳慧請求張坤恩將A增建拆除，並將占用
        之系爭土地返還林佳慧及其他共有人，應屬有據。
　　　②B、C增建有權占有系爭土地，業如前述。故林佳慧請求
        張坤恩將B、C增建拆除，並將占用之系爭土地返還林佳
        慧及其他共有人，當非有據。
　　　③C1斜板業經張坤恩拆除，此有照片存卷可考（見本院卷
        三第413、415頁），且為林佳慧所不爭執（見本院卷四
        第31頁），自無再命張坤恩拆除C1斜板之必要。故林佳
        慧請求張坤恩將C1斜板拆除，並將占用之系爭土地返還
        林佳慧及其他共有人，亦屬無據。
　　⑵系爭建物地下1層防空避難室部分：
　　　①張坤恩雖辯稱：伊就甲牆及鐵門無事實上處分權，且就
        鐵門已無上鎖而未占用丁區域云云。然張坤恩自承甲牆
        及鐵門係由建商2次施工擴建地下1層自用儲藏室範圍而
        出售，且其於深夜（即晚間11時30分至翌日清晨7時30
        分左右）仍有將甲牆之鐵門上鎖等節（見本院卷三第16
        3頁、本院卷四第131頁）。足見張坤恩向建商承購系爭
        建物1樓含擴建後之地下1層自用儲藏室（含甲、乙、丙
        、丁區域），縱非親自設置甲牆及鐵門，亦已受讓取得
        甲牆及鐵門之事實上處分權，且仍有將甲牆之鐵門上鎖
        。張坤恩雖稱其上鎖之目的係為安全考量，然仍因此排
        除其他共有人使用而占用丁區域至明，所辯顯係卸責之
        詞，委無可信。
　　　②又張坤恩無權占有系爭建物地下1層共有部分防空避難室
        之甲、乙、丙、丁區域，業如前述，而張坤恩對於甲牆
        及鐵門有事實上處分權一節，業經析述如前，且其不爭
        執對於乙牆及木門有事實上處分權（參兩造不爭執之事
        實㈤）。故林佳慧請求張坤恩將甲牆及鐵門、乙牆及木
        門拆除，並將占用之甲、乙、丙、丁區域返還林佳慧及
        其他共有人，自屬有據。
　　⑶系爭建物共有牆面部分：
　　　①稱「專有部分」，係指公寓大廈之一部分，具有使用上
        之獨立性，且為區分所有之標的者。稱「共用部分」，
        係指公寓大廈專有部分以外之其他部分及不屬專有之附
        屬建築物，而供共同使用者，公寓大廈管理條例第3條
        第3款、第4款分別定有明文。是區分所有建物之專有部
        分基於物權之排他支配性，作為所有權客體之建造物，
        在構造上必須有屋頂（天花板）及四周牆壁或其他相類
        之構造物始足當之；且專有部分是一立體之構造物，具
        有一定平面的廣度與一立體的厚度。因此在區分所有人
        相互間，尤其是建築物之維持、管理關係上，專有部分
        僅至牆壁、樑柱、地板、天花板等境界部分表層粉刷之
        內牆面部分。準此，系爭建物外牆應屬共用部分，而由
        全體區分所有權人分別共有。
　　　②張坤恩以系爭設施無權占有系爭建物共有牆面，業如前
        述，且張坤恩不爭執其對於系爭設施均有事實上處分權
        （參兩造不爭執之事實㈢）。惟張坤恩辯稱小型攤架已
        拆除一事，業據提出照片為證（見本院卷三第415、417
        頁），並為林佳慧所不爭執（見本院卷四第31頁），堪
        信屬實，自無再命張坤恩拆除小型攤架之必要。張坤恩
        又辯稱其所有系爭建物2樓所有權範圍包含雨遮云云。
        然觀之系爭建物2樓之所有權狀所載之「附屬建物…雨遮
        …1.73平方公尺」（見原審卷一第107頁），經比對建物
        測量成果圖可知所有權狀所稱之雨遮係指系爭建物騎樓
        左邊內側之「雨庇」（見原審卷一第121頁），而非如
        新附圖3所示環繞系爭建物1、2樓外緣之雨遮，張坤恩
        上開所辯難認可採。故林佳慧請求張坤恩拆除雨遮、廣
        告招牌、抽風機，應屬有據；拆除小型攤架，則屬無據
        。
　　　③林佳慧主張：鐵捲門亦設置於系爭建物共有牆面，張坤
        恩應將之拆除等情。張坤恩固不否認其對於鐵捲門有事
        實上處分權（參兩造不爭執之事實㈢），惟辯稱：鐵捲
        門並非依附於共有牆面，而是內縮在大樓內等語，並提
        出照片附卷為憑（見本院卷三第299至307頁）。然觀之
        本院勘驗筆錄所附照片可知，鐵捲門係同時固定於系爭
        建物之外側共有牆面及1樓樑柱（見本院卷二第347至35
        7頁），外側牆面屬全體區分所有權人共有，業如前述
        ，且依公寓大廈管理條例第7條第3款規定，1樓樑柱不
        得約定專用而屬共有，張坤恩自不得擅自裝設鐵捲門在
        系爭建物之外側共有牆面及樑柱，其所辯並無可取。故
        林佳慧請求張坤恩將鐵捲門拆除，亦屬有據。
　　　④又張坤恩自承將系爭建物1樓共用牆面挖洞，係為冷凍庫
        散熱之用（參兩造不爭執之事實㈣），核非為全體共有
        人之利益而為，且破壞建物外觀，有影響結構安全之虞
        。故林佳慧請求張坤恩將挖洞處用原牆壁使用材料填實
        以回復原狀，同屬有據。
㈡、金錢給付部分：
　⒈按無法律上之原因而受有利益，致他人受損害者，應返還其
    利益，民法第179條前段定有明文。再按占有、使用他人土
    地，可能獲得相當於租金之利益，此為社會通常之觀念。又
    按城市地方房屋之租金，以不超過土地及其建築物申報總價
    額年息百分之10為限；前開規定於租用基地建築房屋亦準用
    之，土地法第97條第1項、第105條分別定有明文。而依土地
    法施行法第25條規定，上述土地價額係指法定地價而言。至
    法定地價者，依土地法第148條規定，係指土地所有權人依
    土地法所申報之地價；在平均地權條例施行區域，係指土地
    所有權人於地政機關舉辦規定地價或重新規定地價時，於公
    告申報地價期間內自行申報之地價，如未申報則以土地之公
    告地價百分之80為申報地價，此觀平均地權條例第16條規定
    甚明。再按基地租金之數額，除以基地申報地價為基礎外，
    尚須斟酌基地之位置，工商業繁榮之程度，承租人利用基地
    之經濟價值及所受利益等項，並與鄰地租金相比較，以為決
    定，並非必達申報總地價年息百分之10最高額。另按利息、
    紅利、租金、贍養費、退職金及其他1年或不及1年之定期給
    付債權，其各期給付請求權，因5年間不行使而消滅，民法
    第126條亦有明文。而無法律上之原因而獲相當於租金之利
    益，致他人受損害時，如該他人之返還利益請求權已逾租金
    短期消滅時效之期間，對於已罹消滅時效之利益，受益人得
    拒絕返還。
　⒉經查，張坤恩以A增建無權占有系爭土地，面積合計12.06平
    方公尺【計算式：3.69＋1.86＋6.51＝12.06】，且無權占有系
    爭建物共有部分即地下1層甲、乙、丙、丁區域之防空避難
    室，面積合計32.89平方公尺【計算式：0.46＋0.17＋15.63＋1
    6.63＝32.89】，應返還林佳慧按應有部分計算相當於租金之
    不當得利。林佳慧雖請求自登記為系爭建物6樓所有權人之9
    7年8月22日起算之不當得利，然張坤恩為時效抗辯，揆諸前
    揭說明，林佳慧僅能請求106年8月15日起訴時起回溯5年即
    自101年8月16日起算之不當得利，逾此部分之請求不能准許
    。又系爭土地面積為128.10平方公尺，106年1月之公告土地
    現值為每平方公尺14萬2,000元，此觀土地登記謄本甚明（
    見原審卷一第69頁），且其上有系爭建物，地上7層、地下1
    層，1樓由張坤恩經營水果行，附近有市場、捷運站及學校
    ，交通便利等情，亦經原審勘驗屬實，有勘驗筆錄在卷可查
    （見原審卷一第153頁），復參諸GOOGLE地圖及照片可知系
    爭土地周遭有圖書館、便利商店、餐飲店等設施（見原審卷
    二第65至84頁）。綜觀上情足徵系爭土地周遭之工商業繁榮
    程度頗高，並斟酌系爭土地之位置、張坤恩利用系爭土地之
    經濟價值及所受利益等因素，應以系爭土地申報地價總額年
    息百分之8計算相當於租金之不當得利，方為適當。至張坤
    恩占用系爭建物地下1層之防空避難室部分範圍，林佳慧以
    系爭建物為地上7層、地下1層，依系爭土地申報地價總額按
    各樓占用部分平均計算，亦即按申報地價總額除以8（即地
    上7層加地下1層）計算相當於租金不當得利（見本院卷三第
    49頁），此計算方式為張坤恩所不爭執（見本院卷四第177
    頁）。準此，林佳慧請求張坤恩給付起訴時起回溯5年相當
    於租金之不當得利1萬6,717元（即附表1編號1至3總和），
    及自106年9月30日起至同年12月31日止按月給付338元（即
    附表1編號4總和），自107年1月1日起至返還A增建占用土地
    之日止按月給付241元（即附表1編號5上欄），自107年1月1
    日起至返還甲、乙、丙、丁區域之日止按月給付82元（即附
    表1編號5下欄），洵屬正當。逾此範圍之請求，則非有據。
　⒊另按給付有確定期限者，債務人自期限屆滿時起，負遲延責
    任。受領人於受領時，知無法律上之原因或其後知之者，應
    將受領時所得之利益，或知無法律上之原因時所現存之利益
    ，附加利息，一併償還。遲延之債務，以支付金錢為標的者
    ，債權人得請求依法定利率計算之遲延利息。應付利息之債
    務，其利率未經約定，亦無法律可據者，週年利率為百分之
    5，民法第229條第1項、第182條第2項、第233條第1項前段
    、第203條分別定有明文。林佳慧主張上開1萬6,717元自起
    訴狀繕本送達（見原審卷一第51頁）之翌日即106年8月22日
    起算法定遲延利息，按月給付部分自各該應給付日之翌日起
    算法定遲延利息，均屬有據。
五、綜上所述，被上訴人依民法第767條第1項前段、中段、第82
    1條、第179條規定，請求張坤恩：①將系爭土地上之A增建拆
    除後，返還占用土地予林佳慧及其他共有人。②將系爭建物
    地下1層之甲牆及鐵門拆除，並將甲、乙、丙、丁區域之防
    空避難室騰空後，返還占用建物予林佳慧及其他共有人。③
    將系爭建物共有牆面之雨遮、廣告招牌、抽風機、鐵捲門拆
    除，並將1樓共有牆面之挖洞處用原牆壁使用材料填實以回
    復原狀。④給付林佳慧1萬6,717元，及自106年8月22日起至
    清償日止，按週年利率百分之5計算之利息，暨自同年9月30
    日起至同年12月31日止，按月給付林佳慧338元，自107年1
    月1日起至拆除A增建後返還土地予林佳慧及其他共有人之日
    止，按月給付林佳慧241元，自107年1月1日起至返還甲、乙
    、丙、丁區域予林佳慧及其他共有人之日止，按月給付林佳
    慧82元，及自各該應給付日之翌日起至清償日止，按週年利
    率百分之5計算之利息，洵屬正當，應予准許。逾上開範圍
    之請求，則屬無據，不應准許。原審就上開應准許部分，駁
    回拆除甲牆及鐵門、拆除鐵捲門部分，就上開不應准許部分
    ，命張坤恩拆除小型攤架及逾上開第④項範圍之金錢給付，
    均有未洽。兩造上訴意旨，分別指摘原判決各該部分不當，
    求予廢棄改判，為有理由，爰由本院予以廢棄，分別改判如
    主文第2、3項所示。原審就上開應准許部分及上開不應准許
    之部分，分別為張坤恩、林佳慧敗訴之判決，均無不合。兩
    造此部分上訴，指摘原判決各該部分不當，求予廢棄改判，
    均無理由，應分別駁回兩造此部分上訴。又林佳慧依民法第
    767條第1項中段、第821條規定，於本院追加請求張坤恩拆
    除乙牆及木門，為有理由，應予准許。逾此範圍之追加（即
    請求拆除C1斜板），非有理由，應予駁回。另原判決主文第
    2項關於系爭建物地下1層騰空返還部分，林佳慧之真意實係
    請求張坤恩將甲牆及鐵門隔絕之防空避難室（不含張坤恩專
    有之自用儲藏室）占用範圍騰空返還，並以地政事務所之測
    量結果作為其騰空返還範圍之依據，惟原審囑託測量地下1
    層之範圍僅扣除自用儲藏室與樓梯（見原審卷一第151頁）
    ，實則樓梯與甲牆及鐵門間之防空避難室範圍未遭占用（見
    本院卷二第323頁上方照片），應以本院囑託測量結果即新
    附圖2為當，爰依林佳慧之陳述更正如主文第7項所示；原判
    決主文第3項關於雨遮、廣告招牌、抽風機之位置及挖洞處
    回復原狀之方式，則有未盡明確之處，爰依林佳慧之陳述更
    正如主文第8項所示。
六、本件事證已臻明確，兩造所為其餘攻擊、防禦及舉證，經本
    院審酌後，認與判決結論均無影響，爰不一一論列，附此敘
    明。
參、據上論結，本件兩造之上訴及林佳慧追加之訴均為一部有理
    由，一部無理由，依民事訴訟法第450條、第449條第1項、
    第79條，判決如主文。
中　　華　　民　　國　 109　　年　　10　　月　　6 　　日
                  民事第十八庭 
                        審判長法  官  黃明發
                              法  官  周美雲
                              法  官  賴彥魁
正本係照原本作成。
如不服本判決，應於收受送達後20日內向本院提出上訴書狀，其
未表明上訴理由者，應於提出上訴後20日內向本院補提理由書狀
（均須按他造當事人之人數附繕本）上訴時應提出委任律師或具
有律師資格之人之委任狀；委任有律師資格者，另應附具律師資
格證書及釋明委任人與受任人有民事訴訟法第466條之1第1項但
書或第2項（詳附註）所定關係之釋明文書影本。如委任律師提
起上訴者，應一併繳納上訴審裁判費。
中　　華　　民　　國　　109 　年　　10　　月　　8 　　日
                              書記官  高瑞君
附註：
民事訴訟法第466條之1（第1項、第2項）：
對於第二審判決上訴，上訴人應委任律師為訴訟代理人。但上訴
人或其法定代理人具有律師資格者，不在此限。
上訴人之配偶、三親等內之血親、二親等內之姻親，或上訴人為
法人、中央或地方機關時，其所屬專任人員具有律師資格並經法
院認為適當者，亦得為第三審訴訟代理人。
附表1：
  編號   期間  （101年為潤年） 計算式（元以下四捨五入）   系爭土地上A增建占用面積合計12.06平方公尺 【計算式：3.69＋1.86＋6.51＝12.06】   系爭建物地下1層甲、乙、丙、丁區域面積合計32.26平方公尺 【計算式：0.46＋0.17＋15.63＋16.63＝32.89】 1 101年08月16日至 101年12月31日 16,800元/㎡×12.06㎡×（138/366）年×1370/10000×8％＝837元   16,800元/㎡×32.89㎡×（138/366）年×1370/10000×8％÷8層＝285元 2 102年01月01日至 104年12月31日 16,960元/㎡×12.06㎡×3年×1370/10000×8％＝6,725元   16,960元/㎡×32.89㎡×3年×1370/10000×8％÷8層＝2,293元 3 105年01月01日至 106年08月15日 22,880元/㎡×12.06㎡×（1＋227/365）年×1370/10000×8％＝4,905元   22,880元/㎡×32.89㎡×（1＋227/365）年×1370/10000×8％÷8層＝1,672元 4 106年09月30日至 106年12月31日 22,880元/㎡×12.06㎡×1年×1370/10000×8％÷12月＝252元（按月）   22,880元/㎡×32.89㎡×1年×1370/10000×8％÷8層÷12月＝86元（按月） 5 107年01月01日起至履行日止 21,920元/㎡×12.06㎡×1年×1370/10000×8％÷12月＝241元（按月）   21,920元/㎡×32.89㎡×1年×1370/10000×8％÷8層÷12月＝82元（按月） 編號1至3合計  1萬6,717元    
附表2：
編 號 設施 名稱 位置與範圍      附圖3 附件1 附件2 附件3 1 鐵製雨遮 全部 -- 照片編號25至27 編號1 2 廣告招牌 -- -- 照片編號31 編號2 3 散熱器（即抽風機） -- -- 照片編號23、24 編號3 4 小型攤架 -- -- 照片編號29、30 編號4、5 5 挖洞處 -- -- 照片編號28 編號6 6 鐵捲門 -- 全部 照片編號32 編號7 
附表3：
編 號 Ａ Ｂ Ｃ Ｄ  林佳慧於本件上訴範圍內之原審聲明 左列聲明經林佳慧於本院更正後之內容 原審判決 林佳慧上訴聲明請求改判之內容 1 張坤恩應將坐落新北市○○區○○段000地號土地（下稱系爭土地）如原判決附圖（下稱原附圖）所示A、B、C部分之地上物拆除後，返還土地予林佳慧及其他共有人。 張坤恩應將坐落系爭土地如本判決附圖（下稱新附圖）1所示A1、A2、A3、B、C部分之地上物拆除，並將占用之土地返還予林佳慧及其他共有人。 張坤恩應將坐落系爭土地如原附圖所示A部分之地上物拆除後，返還上開土地予林佳慧及其他共有人。 張坤恩應將系爭土地上之B、C增建拆除並返還土地予林佳慧及其他共有人。 2 張坤恩應將新北市○○區○○段0000○號（下稱0000建號）地下1層如原附圖D所示之水泥牆（即標示甲部分）拆除暨騰空後，返還建物予林佳慧及其他共有人。 張坤恩應將0000建號地下1層如新附圖2所示之水泥牆及鐵門（即標示甲部分）拆除，並將該附圖所示甲、乙、丙、丁部分之防空避難室騰空返還林佳慧及其他共有人。 張坤恩應將0000建號地下1層如原附圖所示D部分之防空避難室騰空後，返還上開建物予林佳慧及其他共有人。  張坤恩應將系爭建物地下1層之甲牆及鐵門拆除。 3 張坤恩應將系爭建物共有牆面如原判決附件1所示之鐵製雨遮、廣告招牌、散熱器（即抽風機）、小型攤架、鐵捲門拆除，並將牆面挖洞處回復原狀。 張坤恩應將系爭建物共有牆面如新附圖3及附件1至3所示鐵製雨遮、廣告招牌、散熱器（即抽風機）、小型攤架、鐵捲門（下分別稱雨遮、廣告招牌、抽風機、小型攤架、鐵捲門，位置如附表2編號1至4、6所示）拆除，並將系爭建物1樓共有牆面之挖洞處（位置如附表2編號5所示）用原牆壁使用材料填實以回復原狀 張坤恩應將新北市○○區○○段0000○號建物共有牆面如附件1所示之鐵製雨遮、廣告招牌、散熱器（即抽風機）、小型攤架拆除，並將上開建物1樓牆面之挖洞回復原狀。  張坤恩應將系爭建物共有牆面之鐵捲門拆除。 4 張坤恩應給付林佳慧新臺幣（下同）46萬0,234元，及自起訴狀繕本送達翌日起至清償日止，按週年利率百分之5計算之利息，暨自民國106年9月30日起至返還前3項土地及建物之日止，於每月末日給付如原審民事準備㈠狀附表2所示之金額予林佳慧，及自各該應給付日之翌日起至清償日止，按週年利率百分之5計算之利息。  張坤恩應給付佳慧3萬1,937元，及自106年8月22日起至清償日止，按週年利率5%計算之利息，暨自106年9月30日起至106年12月31日止，按月給付林佳慧380元；自107年1月1日起至將如原附圖所示A部分之地上物拆除後，返還系爭土地予林佳慧及其他共有人之日止，按月給付林佳慧241元；自107年1月1日起至將如原附圖所示D部分之防空避難室返還林佳慧及其他共有人之日止，按月給付林佳慧123元，及自各該應給付日之翌日起至清償日止，按週年利率5％計算之利息。 張坤恩應再給付林佳慧1萬0,978元，及自106年8月22日起至清償日止，按週年利率百分之5計算之利息，暨自同年9月30日起至同年12月31日止，按月再給付林佳慧132元，自107年1月1日起至返還占用土地、建物之日止，按月再給付林佳慧126元，並自各該應給付日之翌日起至清償日止，按週年利率5％計算之利息。